臺灣雲林地方法院刑事判決　　　　　　　100年度簡上字第3號
上　訴　人　臺灣雲林地方法院檢察署檢察官
被　　　告　蘇昌文
選任辯護人　王英傑律師
上列上訴人因被告違反電業法案件，不服本院中華民國99年11月
12日99年度簡字第90號第一審刑事簡易判決，提起上訴，本院管
轄第二審之合議庭判決如下：
    主    文
上訴駁回。
    犯罪事實及理由
一、本案經本院第二審合議庭審理結果，認第一審刑事簡易判決
    之認事、用法均無不當，應予維持，除引用本院第一審簡易
    判決書記載之犯罪事實、證據及理由（如附件）外，並補充
    如下證據：梁炯明於警詢之證述、呂理師另案於警詢、偵查
    （聲請羈押訊問）及審理中之供述、朱愛一另案於警詢、偵
    查（聲請羈押訊問）及審理中之供述、褚劍鴻於另案偵查（
    聲請羈押訊問）及審理中之供述、本院民國96年度聲搜字第
    412 號搜索票、搜索扣押筆錄2 份及雲林縣警察局斗六分局
    代保管物品目錄表2 份、刑事警察局偵三隊二組偵辦褚劍鴻
    等竊電案件統計表1 紙、臺灣雲林地方法院檢察署檢察官96
    年11月5 日勘驗現場筆錄1 份、臺灣電力股份有限公司業務
    處D 業字第0961 2000861號函暨現場模擬紀錄1 份、臺灣雲
    林地方法院檢察署96年7 月13日96年雲檢泰清監字第519 號
    、第610 號通訊監察書、被告警詢之供述、本院98年度訴字
    第135 號刑事判決、本院99年度簡字第93號簡易判決。
二、告訴人即臺灣電力股份有限公司（下稱臺電公司）聲請檢察
    官上訴意旨略以：被告遲未與臺電公司達成和解，顯然毫無
    悔悟之心，且與本案其他被告均支付高額之追償電費與告訴
    人達成和解相較，被告刑度有欠公允，有期徒刑3 月，如易
    科罰金僅新臺幣（下同）9 萬元，與被告應支付予被告之追
    償電費670 萬7625元比較，有違比例原則，刑度顯有不當等
    語。
三、按量刑之輕重係屬事實審法院得依職權自由裁量之事項，苟
    已斟酌刑法第57條各款所列情狀而未逾越法定刑度，不得遽
    指為違法（最高法院72年度臺上字第6696號、75年度臺上字
    第7033號判例要旨參照）；且在同一犯罪事實與情節，如別
    無其他加重或減輕之原因，下級審量定之刑，亦無過重或失
    輕之不當情形，則上級審法院對下級審法院之職權行使，原
    則上應予尊重（最高法院85年度臺上字第2446號判決意旨參
    照）。關於量刑之裁量權，乃憲法所保障法官獨立審判之核
    心，法院行使此項裁量權，亦非得以任意或自由為之，仍應
    受一般法律原理原則之拘束，即仍須符合法律授權之目的、
    法律秩序之理念、國民法律感情及一般合法有效之慣例等規
    範，尤其應遵守比例原則及平等原則之意旨，否則即可能構
    成裁量濫用之違法（最高法院86年度臺上字第7655號判決意
    旨亦可參照）。是量刑既係法院裁量之職權行使，亦為憲法
    上保障法官獨立審判之內涵，則量刑實係法院審判中核心領
    域無疑，舉凡刑度之衡量，必係法院對於被告自身涉案情節
    、成長背景、犯案動機、家庭狀況、犯後態度之綜合考量，
    在詳為參酌上開因素後，方能對被告為一具體刑度宣告，從
    而如僅對刑度聲明不服，除非原審量刑有顯然之違法或欠缺
    妥當性之處，上級審法院對於下級審法院職權之行使應予以
    尊重，礙難僅為略作刑度調整而任意改變原審法院對刑度之
    宣告。經查：
(一)、本件原審量刑時，已對於被告是因貪圖小利，為節省電費支
    出而為竊電犯行，使臺電公司受有電費收入減少之損害，其
    犯後坦承犯行、態度良好，顯見有悔悟之心，及其他一切情
    狀，並在法定刑度內加以考慮，判處被告有期徒刑3 月，併
    諭知易科罰金之折算標準，可見量刑之因素已於判決妥為交
    代，反應其所認定之犯罪事實與全案情節。如以被告和主要
    實施竊電行為之褚劍鴻、居中斡旋之呂理師、朱愛一作比較
    ，原審對於實施竊電行為之褚劍鴻所犯竊電共46罪，各次竊
    電行為評價係處有期徒刑3 月（皆因中華民國96年罪犯減刑
    條例減為1 月15日），該46罪定執行有期徒刑2 年，而因褚
    劍鴻願意坦承犯行，且部分竊電用戶已補繳所竊取之電費，
    併諭知緩刑5 年，所附緩刑條件為向公庫支付50萬元，以及
    對指定之公益團體、地方自治團體或社區提供240 小時之義
    務勞務。對居中斡旋之呂理師所犯竊電共8 罪，各次竊電行
    為評價係處有期徒刑3 月（皆因中華民國96年罪犯減刑條例
    減為1 月15日），該8 罪定執行有期徒刑10月，而因呂理師
    亦坦認犯行，且部分竊電用戶已補繳所竊取之電費，併諭知
    緩刑，所附緩刑條件為向公庫支付8 萬元，以及對指定之公
    益團體、地方自治團體或社區提供40小時之義務勞務。對同
    為居中斡旋之朱愛一所犯竊電共3 罪，各次竊電行為評價係
    處有期徒刑3 月，該3 罪定執行有期徒刑4 月，然因朱愛一
    自承以易科罰金刑度，是以未宣告緩刑（有本院98年度訴字
    第135 號判決、99年簡字第93號判決參照），足見原審對實
    施竊電行為之人褚劍鴻、居中斡旋之人呂理師、朱愛一之各
    次犯行，皆評價為3 月，渠等所圖無非為能向被告賺取施作
    竊電之費用及居間佣金，被告為圖節省電費而透過朱愛一、
    呂理師委由褚劍鴻從事竊電手段，原審亦對被告判處有期徒
    刑3 月，在量刑上顯係相同對待，並無較輕之處。復以被告
    犯罪動機、情節，與同案被告陳中林、葉志文、呂峻毓、朱
    英輝、陳金德、姜智信、呂寬明及陳芳田大致相同，同案被
    告陳中林、葉志文、呂峻毓、朱英輝、陳金德、姜智信、呂
    寬明及陳芳田犯罪動機是節省各該公司之電費支出，才聽信
    褚劍鴻等人說詞委由施作而竊電，因陳中林等人與臺電公司
    已達成和解、賠償損失，原審處陳中林等人有期徒刑3 月，
    並為不附條件之緩刑宣告（有原審99年度簡字第90號判決參
    照），顯見原審考量被告未與告訴人臺電公司達成和解，無
    從予緩刑寬典，同案被告陳中林、葉志文、呂峻毓、朱英輝
    、陳金德、姜智信、呂寬明、陳芳田因有與告訴人臺電公司
    和解，皆判處有期徒刑3 月、緩刑2 年宣告等情相較，渠等
    一旦緩刑期滿，刑之宣告即失效力，被告須面對刑之執行在
    即，難謂原審未考量不同情況為差別對待，原審已使被告為
    其犯行罰其當罪，不存有對被告量刑有過輕而失公允之情。
(二)、至告訴人臺電公司指摘被告遭追償電費670 萬7,625 元，與
    被告遭判處有期徒刑3 月、易科罰金僅9 萬元相較，原審量
    刑有違比例原則云云，然被告實際竊電之天數是從96年9 月
    3 日起迄11日，期間僅有8 日，此經告訴代理人供述明確（
    見本院卷第73頁），復有臺灣電力公司用電實地調查書附卷
    可憑，告訴代理人所謂被告遭償電費670 萬7,625 元，其計
    算方依其供稱：耐隆公司是96年9 月11日查獲，8 月28日有
    去抄錶，7 月28日至8 月28日的用電度數，尖峰時間是424,
    000 度，離峰時間是416,000 度，總共924,000 度，平均一
    日是38,000度，8 月29日到9 月11日尖峰部分是136,000 度
    ，半尖峰部分是24,000度，離峰是132,000 度，總共292,00
    0 度，平均一日是20,857度，對於追償電費之計算方式，是
    以一年作為計算區間，是以電業法第73條及處理竊電規則以
    1 年計算等語（見本院卷第72頁反面至第73頁反面），是臺
    電公司所自認因被告犯罪所生之損害，無非逕依電業法第73
    條直接以1 年計算，並推估所得竊電度數為2,896,600 度，
    追償電費才會得出670 萬7,625 元之數額，惟刑事法認定犯
    罪事實是以嚴格證明方法，據此判斷出實際損害之數額，電
    業法第73條本身屬民事賠償之性質，因舉證責任之故，方用
    推估方式計算對用電戶追償竊電費用，率難將電業法第73條
    逕作為認定被告竊電犯罪事實之基礎（詳如後述），本案被
    告經本院認定之實際竊電天數不過8 日，以告訴代理人所述
    96年7 月28日至8 月28日的平均一日用電度數38,000度計算
    ，被告竊電實際造成損失不過304,000 度，臺電公司以被告
    竊電度數為2,896,600 度，追償電費670 萬7,625 元作為爭
    執原審量刑有違罪刑相當原則，不啻係將民事賠償和刑事責
    任混為一談，刑事判決本無負載確認被告民事損害賠償義務
    內容之功能，故原審對被告實際造成8 天竊電之損害，量處
    有期徒刑3 月，已對被告犯行作一相對應之量刑，無疑已合
    罪刑相當、比例原則無疑。
四、另被告遲遲無法在一審與告訴人臺電公司達成和解，在於告
    訴人對被告追償電費金額達670 萬7625元，就被告實際竊電
    之天數為8 日，告訴人臺電公司追償電費卻係以1 年為計算
    基礎，在追償電費天數計算上，顯然與實際竊電行為天數落
    差甚鉅，因此所計算追償金額與實際竊電生有出入，佐以告
    訴人臺電公司在國內供應電力上為獨佔地位，日後仍會常遇
    他人竊電行為，本院認有必要對電業法第73條作一性質上之
    釐清，以避免告訴人臺電公司日後所發動之刑事告訴或民事
    求償，偏離法條揭櫫目的與適用上之正確途徑。經查：
(一)、按電業對於用戶或非用戶竊電電費之追償，得依其所裝置之
    用電設備，分別性質及其瓦特數或馬力數，按電業之供電時
    間及電價，計算3 個月以上1 年以下之電費。處理竊電規則
    ，由中央主管機關定之，此為電業法第73條明定。是有關追
    償竊電之電費自應依循電業法所定之計費方式作為計算基礎
    。而經濟部依該條第2 項授權制定之「處理竊電規則」第6
    條第1 項有關電業查獲竊電後追償方式，其第1 款規定：按
    所裝置之竊電設備，分別性質及其瓦特數或馬力數，按電業
    之供電時間及電價計算3 個月以上1 年以下之電費。但經電
    業供電未滿3 個月者，應自開始供電之日起算；第3 款規定
    ：查獲繞越電度表、損壞、改變電度表或計電器之構造或質
    方法使之失效不準者，應照第1 款計算電度，扣除已繳之電
    度後，計收竊電電費。就上開立法目的，無非係電能係一具
    有經濟效用價值之無體物，並無一定之形體，無法直接體認
    其存在，故竊電行為所造成短收電費之損害，實難以估算數
    量，且電度表既遭破壞，實際用電量如何，亦無從依電度表
    之度數查知，而有明定可追償電費數額之必要，是以電業即
    臺電公司與用戶間供電契約雖屬私法契約，然上開規定係經
    立法並授權電業主管機關制定之對竊電者追償電費之法規，
    是竊電用戶對臺電公司所負為一法定損害賠償責任無疑。再
    以如竊電者受有短繳或未繳電費之利益，致電業受有損害，
    以臺電公司和用戶間為私法契約之關係，臺電公司本即可向
    竊電用戶依據契約條款請求返還竊電所受之利益，由此可知
    電業法第73條復與常見違約罰之設計迥異，蓋違約罰通常會
    約定數倍金額，以表彰懲罰目的，在非違約罰性質，則電業
    法第73條在法定損害賠償責任性質之外，主要尚考量遭竊之
    電力度數往往難以精確計量，故委由立法減輕臺電公司就用
    戶實際上所得之利益數額之舉證上困難，亦即有舉證責任轉
    換之目的，是以，電業法第73條、處理竊電規則第6 條等規
    定，性質上係法定之損害賠償，亦兼有舉證責任轉換之功能
    （臺灣高等法院暨所屬法院87年法律座談會彙編第89頁至91
    頁參照）。
(二)、次就電業法第73條之文字，對於竊電電費之追償，是「得」
    依其所裝置之用電設備，分別性質及其瓦特數或馬力數，按
    電業之供電時間及電價，計算3 個月以上1 年以下之電費，
    立法者既非以「應」為法條文字，則並非強制電業追償電費
    必係以3 個月作為起算追償電費之基準，該法文設計目的既
    是賦予電業在訴訟上有一舉證責任轉換之方便，則斷無排除
    在實際可以計算竊電度數、天數下，仍僵化以3 個月作為計
    算下限。回歸臺電公司與用電戶間為私法契約下，竊電用戶
    是規避、減少電費之給付，本可依契約約定請求短少費用，
    立法者委無給予臺電公司藉由查緝竊電行為，變相去獲取超
    過實際電費收入之意，如此也會違反民事責任上損失填補之
    法理。從而，依據電業法第73條之構造，當解讀為臺電公司
    如主張竊電時間在3 個月以上，1 年以下之某一期間者，毋
    庸對此負舉證責任。但如竊電用戶以其竊電期間較臺電公司
    所主張為少置辯，應由其負舉證責任，亦即在確實可舉證實
    際竊電天數下，難有逕依3 個月以上1 年以下之期間計算電
    費、而忽視實際用電天數之餘地。
(三)、電業法第73條第1 項規定，電業對於用戶或非用戶竊電電費
    之追償，得依其所裝置之用電設備，分別性質及其瓦特數或
    馬力數，按電業之供電時間及電價，計算3 個月以上1 年以
    下之電費，並未明文規定適用本條時，以刑事確定判決認定
    有竊電行為為前提，故只須用戶或非用戶竊電者，電業即得
    依該條規定，追償電費。故若行為人稱其之前電力使用異常
    狀況已經檢察官不起訴處分，應認並無違反電業法第73條第
    1 項規定之行為，並無根據，尚難贊同（臺灣高等法院96年
    上字第965 號民事判決意旨參照）。是以對於電業法第73條
    之適用，不以先行構成電業法第106 條為前提，此植基於電
    業法第73條是民事責任範疇，而電業法第106 條為刑事責任
    範疇，尤其刑事犯罪事實之認定，本要求嚴格證明，然電費
    追償依上開說明，是法定損害賠償責任，更是賦予臺電公司
    舉證責任減輕，容許臺電公司以查獲竊電用戶現場設備等來
    推估追償電費，兩者條文在操作上大相逕庭，難以強加比擬
    ，故縱使竊電用戶遭電業法第106 條追訴犯行，在事證可資
    確認竊電天數、度數下，不應再以電業法第73條所示之3 月
    以上1 年以下期間，作為追償電費作為犯罪事實之認定。
五、綜上所述，告訴人臺電公司聲請檢察官之上訴理由，不能認
    係依據卷內訴訟資料指摘或表明第一審判決有何採證、認事
    、用法或量刑等足以影響判決本旨之不當或違法，而構成應
    予撤銷之具體事由，第一審簡易判決認事用法既無任何違誤
    ，量刑亦稱妥適，告訴人臺電公司聲請檢察官以第一審量刑
    過輕為由提起上訴，聲請撤銷原判決並無理由，應予駁回。
肆、應適用之法律：
    刑事訴訟法第455 條之1 第1 項、第3 項、第373 條、第36
    8 條。
本案經檢察官朱啟仁到庭執行職務。
中    華    民    國    100   年    5     月    20    日
                  刑事第一庭  審判長法  官  侯廷昌
                                    法  官  謝宜雯
                                    法  官  王子榮
以上正本證明與原本無異。
本件不得上訴。
                                    書記官  陳俊偉
中    華    民    國   100    年    5     月    20    日